【裁判字號】    91,自,397
【裁判日期】    920328
【裁判案由】    詐欺等
【裁判全文】
台灣板橋地方法院刑事判決                          九十一年度自字第三九七號
    自  訴  人  熊熊小客車租賃有限公司
    代  表  人  甲○○
    代  理  人  丙○○
    被      告  丁  ○
                乙○○
右列被告因侵占案件，經自訴人提起自訴，本院判決如左：
    主  文
丁○意圖為自己不法之所有，而侵占自己持有他人之物，處有期徒刑月，如易科罰
金，以佰元折算壹日。
乙○○無罪。
    事  實
一、丁○與乙○○（另為無罪判決）二人為夫妻之關係，因丁○有使用汽車之需要，
    惟因無駕駛執照無法租用車輛，遂與不知情之妻乙○○於民國（下同）九十一年
    八月十八日凌晨一時四十分許，至台北縣板橋市○○路三號「熊熊小客車租賃有
    限公司」（下稱熊熊公司），以其妻乙○○之名義，以每日租金新台幣（下同）
    二千元之代價，承租車牌號碼ＹＹ─四一０三號小客車一輛，並簽訂汽車租賃合
    約書，於該合約書中即明定：雙方同意租賃一天，終止解除契約不再續租。乙○
    ○與熊熊公司完成租賃程序並取車後，旋由乙○○將上開小客車交予丁○使用。
    惟丁○於租賃期限屆滿即九十一年八月十九日起，未將上開自小客車返還，嗣經
    熊熊公司以存證信函通知丁○終止租約，將上開租用之車號ＹＹ─四一０三號小
    客車返還，詎丁○竟意圖為自己不法之所有，將上開持有熊熊公司之小客車予以
    侵占入己。嗣經熊熊公司向台灣台北地方法院台北簡易庭提起民事訴訟，經台灣
    台北地方法院於九十一年十二月三十一日以九十一年度北簡字第一八六九一號判
    決命應將上開自小客車返還與熊熊公司，丁○仍置之不理且避不見面而不知行蹤
    。
二、案經被害人熊熊公司向本院提起自訴。
    理  由
壹、有罪部分：
一、訊據被告丁○對於上述時、地因無駕駛執照而要其妻乙○○向自訴人熊熊公司承
    租車輛，及未於租賃期限屆滿後即九十一年八月十九日將車輛返還，且仍繼續駕
    駛該車之事實坦承不諱，惟矢口否認有何侵占之意圖，並辯稱：伊係因車子有傷
    痕，要將車子進修，且等自己的資金進帳後才準備還車，伊並無侵占之意云云。
    經查：右揭事實，業據自訴人之代理人丙○○於本院審理時指訴明確，並有汽車
    租賃合約書乙紙附卷可稽。並經自訴人分別以存證信函催討及向台灣台北地方法
    院台北簡易庭提起民事訴訟，經台灣台北地方法院於九十一年十二月三十一日以
    九十一年度北簡字第一八六九一號判決命被告丁○應將上開自小客車返還與自訴
    人，詎被告丁○仍繼續使用車輛且拒絕出庭陳述而避不見面，亦有存證信函及宣
    示判決筆錄等資料在卷足憑。又被告丁○於九十一年八月十九日起，即未將上開
    自小客車返還，直至車輛為自訴人於九十二年二月十七日自行尋獲取回時止，期
    間並未支付任何對價，且繼續使用該車長達半年之久，其有侵占之意圖至為灼然
    。故其所辯無侵占意圖乙節，顯屬飾卸之詞，委無可採。罪證明確，被告丁○犯
    行洵堪認定。
二、核被告丁○所為，係犯刑法第三百三十五條第一項意圖為自己不法之所有，而侵
    占自己持有他人之物之罪。至自訴意旨另認被告丁○意圖為自己不法之所有，以
    詐術向自訴人承租車輛，租期屆滿後仍拒不返還，以圖免付租金之不法利益，故
    涉同法第三百三十九條第二項之詐欺得利罪嫌云云；惟按：犯罪事實應依證據認
    定之，無證據不得認定犯罪事實，刑事訴訟法第一百五十四條第二項定有明文。
    經查：被告丁○與不知情之妻乙○○向自訴人承租車輛，期間均由被告丁○使用
    該車輛，嗣租賃期限屆滿即九十一年八月十九日後，被告丁○仍拒不返還並將該
    車侵占入己乙節，為本院所確認之事實，已見前述。故被告丁○侵占之犯行，其
    犯罪時間之始點即為九十一年八月十九日，足堪認定。又所謂侵占，係以自己持
    有他人之物為前提，產生易持有為自己所有之意圖為行為之態樣，然自訴意旨所
    認被告涉有詐欺租金部分，則必須係被告自始對於承租之車輛並無不法所有之意
    圖，始足當之，蓋若僅有詐欺租金之意圖，即不可能有易持有為所有之意。是被
    告丁○於九十一年八月十九日起所為侵占之犯行既堪認定，自無成立詐欺租金得
    利罪之餘地。故自訴人此部分所認，容有誤會，併此敘明。爰審酌被告丁○之品
    行、智識程度、犯罪動機及迄今未完全與被害人謀求和解以及被告犯罪後之態度
    等一切情狀，量處如主文所示之刑，並諭知易科罰金之折算標準，以示懲儆。
貳、無罪部分：
一、自訴意旨略以：被告乙○○於九十一年八月十八日，在台北縣板橋市○○路三號
    ，向熊熊公司以每日租金二千元之代價，承租車牌號碼ＹＹ─四一０三號小客車
    一輛，並簽訂汽車租賃合約書，於該合約書中即明定：雙方同意租賃一天，終止
    解除契約不再續租。詎被告乙○○竟意圖為自己不法之所有，於租賃期限屆滿即
    九十一年八月十九日起，未將上開自小客車返還且避不見面，並將自己持有熊熊
    公司之上開營業小客車予以侵占入己並詐得租金之不法利益，因認被告乙○○涉
    犯刑法第三百三十九條與同法第三百三十五條詐欺與侵占之罪嫌云云。
二、按犯罪事實應依證據認定之，無證據不得認定犯罪事實，刑事訴訟法第一百五十
    四條第二項定有明文。次按認定犯罪事實，須依證據，而所謂證據，係指合法之
    積極證據就犯罪事實能為具體之證明者而言；又認定不利於被告之事實，須依積
    極證據，苟積極證據不足為不利於被告事實之認定時，即應為有利於被告之認定
    ，更不必有何有利之證據，最高法院三十年上字第八一六著有判例。再所謂「積
    極證據足以為不利被告事實之認定」，係指據為刑事訴訟法上證明之全盤證據資
    料，無論其為直接證據或間接證據，在客觀上均須達於通常一般之人均不致於有
    所懷疑，而得確信其為真實之程度，始得據為有罪之認定，若其關於被告是否犯
    罪之證明未能達到此程度，而有合理性懷疑之存在，致使無從形成有罪之確信，
    根據「罪證有疑，利於被告」之證據法則，即不得遽為不利於被告之認定，此觀
    諸最高法院七十六年台上字第四九八六號判例意旨自明。
三、訊據被告乙○○堅決否認有何詐欺與侵占之犯行，並辯稱：伊係幫伊先生即同案
    被告丁○租一天的車子，因丁○沒有帶駕照，故以伊之名義承租，且丁○也表示
    有付錢給租車公司，並告訴伊一直有在處理這件事情，所以不會懷疑丁○沒有還
    車繳錢，伊根本不知道此事到底如何發生等語。核與同案被告丁○於本院供稱：
    「這完全與我太太沒有關係，純粹是我個人的因素‧‧‧她（指被告乙○○）有
    問我，我則是告訴她我有在處理此事，請她不用擔心。」等語相符，且自訴人之
    代理人丙○○於本院審理時亦表示對被告二人上開供述等情沒有意見（以上均見
    本院九十二年三月十四日審判筆錄），再參諸同案被告丁○亦自承上開車輛自始
    至終均僅供伊使用乙節，足認被告乙○○所辯並非子虛，應堪採信。從而被告乙
    ○○為同案被告丁○之妻子，基於親情而同意為同案被告丁○承租小客車使用，
    此有何施用詐術之可言，及自訴人熊熊公司又如何陷於錯誤？再同案被告丁○於
    承租車輛租期屆滿後即萌侵占之意，將上開持有之小客車予以侵占入己，亦無證
    據證明被告乙○○有與同案被告丁○有共謀侵占之意而為侵占之犯行。此外復查
    無其他積極證據足資證明被告乙○○有自訴人所指之詐欺與侵占之犯行，既不能
    證明其犯罪，自應諭知被告乙○○無罪之判決。
據上論斷，應依刑事訴訟法第三百四十三條、第二百九十九條第一項前段、第三百零
一條第一項，刑法第三百三十五條第一項、第四十一條第一項前段，罰金罰鍰提高標
準條例第一條前段、第二條，判決如主文。
中    華    民    國    九   十   二    年    三    月   二  十  八     日
                                 台灣板橋地方法院刑事第二庭
                                     法  官  潘  長  生
右正本證明與原本無異。
如不服本判決，應於判決送達後十日內向本院提出上訴狀 (應附繕本) ，上訴於
臺灣高等法院。
                                     書記官  王  增  華
中      華      民      國      九 十 二      年    三    月  三十一    日
附錄本案論罪科刑法條
刑法第三百三十五條：
意圖為自己或第三人不法之所有，而侵占自己持有他人之物者，處五年以下有期徒刑
、拘役或併科一千元以下罰金。
前項之未遂犯罰之。


司法院資訊處製作；財團法人民間司法改革基金會備份。
